臺灣高等法院刑事判決　　　　　　93年度選上更(一)字第18號
上　訴　人　臺灣臺北地方法院檢察署檢察官
上　訴　人
即　被　告　丙○○
選任辯護人　張豐祥律師
上列上訴人因違反公職人員選舉罷免法案件，不服臺灣臺北地方
法院91年度訴字第346號，中華民國92年8月27日第一審判決（起
訴案號：臺灣臺北地方法院檢察署89年度偵字第4240號），提起
上訴，本院判決如下：
    主  文
原判決撤銷。
丙○○共同連續對於選舉區內之團體，假借捐助名義，交付財物
，使其團體之構成員，為一定之行使，處有期徒刑壹年，併科罰
金新台幣伍拾萬元，罰金如易服勞役以罰金總額與陸個月之日數
比例折算，褫奪公權貳年。如附表編號三所示之賄賂沒收。
    事  實
一、丙○○為中華民國第四屆山地原住民選區立法委員候選人，
    為當選連任，遂與其北部地區競選辦事處負責人丁○○（另
    行審結）、秘書乙○○（另行審結）共同基於投票行賄之概
    括犯意聯絡，於民國87年11月及12月間，連續對於選舉區內
    之團體假借捐助名義，並共同與黃文義基於對於有投票權之
    人，為下述之行為，要求投票權人投票支持丙○○：
１、87年11月22日屏東縣牡丹鄉高士村旅北協進會（下稱協進會
    ）總幹事謝進德聯絡台北縣地區會員，至李水吉位在台北縣
    樹林市○○街213之7號2樓之卡拉ＯＫ餐廳聚餐飲宴，由丁
    ○○、乙○○參與該聚餐飲宴，並以贊助協進會之名義，交
    付新台幣（下同）2萬元作為聚餐飲宴之費用，而使參與之
    協進會構成員投票支持丙○○。
２、丁○○、乙○○於前開李水吉卡拉ＯＫ餐廳之聚餐飲宴時，
    知悉協進會將於87年11月29日，在台北縣林口國中校門前空
    地活動，表示贊助該次活動。是日由乙○○代表至會場交付
    3萬元予李水吉贊助該次活動，並公開演說丙○○贊助交付3
    萬元之事，而使參與之協進會成員投票支持丙○○。
３、丁○○等為爭取並鞏固丙○○在桃園地區布農族票源，於87
    年11月中旬，得知桃園縣都市原住民布農族聯誼會（尚未完
    成登記立案，以下簡稱聯誼會）獲原住民舞蹈比賽冠軍，乃
    與該聯誼會擔任總幹事之古瑞德聯繫，以捐助名義先提供1
    萬元交付予古瑞德，以舉辦慶功宴為名，在桃園縣平鎮市席
    開18桌，藉聯誼會通知構成員到場聚餐飲宴，丙○○等人並
    到場公開演說贊助付款之事，使參與之聯誼會構成員投票支
    持丙○○，2日後，丁○○再交付4萬元予古瑞德。
４、為鞏固丙○○在北部都會區山地原住民選票，由丁○○、乙
    ○○出面，要李水吉及古瑞德調查欲返鄉投票之協進會、聯
    誼會成員並造冊，供丙○○北部地區競選辦事處以捐助名義
    ，安排車輛接送協進會、聯誼會成員返回選區投票並備餐核
    算費用之用。(1)李水吉乃於87年12月3日下午某時，至丙○
    ○北部地區競選辦事處，向丁○○取得4萬元，並交予尤天
    來1萬元，由尤天來於翌日即同年12月4日，召集協進會構成
    員欲返鄉投票而具有投票權之盧添貴駕駛箱型車搭載劉吳新
    喜、李水吉返鄉投票（同車尚有林李金德、林香妹、李恒惠
    ，業經無罪確定），尤天來將其中5、6千元交予盧添貴供作
    車資及購買飲料餐點之用，而約定投票權選舉丙○○之一定
    行使。(2)古瑞德則將丁○○交予其配偶田秀英轉交之2萬1
    千元，向新北通運有限公司（以下簡稱新北公司）承租遊覽
    車1部，並提供2餐費用，搭載具有投票權之胡英勇、邱銘馨
    、石朝興、胡嘉會、王俊富、王秀才分別返回花蓮、台東等
    地投票，而使其等投票權為投選丙○○之一定行使。
５、黃文義為台中縣布農族山地原住民，於第4屆立法委員選舉
    具有山地原住民法委員之投票權人，為幫丙○○拉票，於87
    年11月中旬，向北部地區競選辦事處丁○○取得3萬元協助
    助選。投票前數日，因丙○○選情告急，87年12月3日黃文
    義向丁○○聯絡稱能掌握4、50張鐵票，因而黃文義、丁○
    ○、丙○○、乙○○乃共同基於對有投票權之人交付賄賂而
    約其投票權為一定行使之犯意聯絡，約定翌日於丙○○北部
    地區競選辦事處取款4萬元作為交付投票賄賂之用。翌日即
    同年12月4日上午9時，丁○○因故僅由乙○○轉交2萬元予
    黃文義，預備行賄投票之用，而黃文義取得該款後，因認以
    該款買票對丙○○選情並無助益，而均未交付賄賂予有投票
    權之人。
二、案經法務部調查局台北市調查處移送台灣台北地方法院檢察
    署檢察官偵查起訴。
    理  由
壹、程序部分：
１、上訴人即被告丙○○主張監聽紀錄係在通訊保障及監察法實
    施前，非依正當法律程序所取得，不具證據能力云云。按通
    訊保障及監察法固係於88年7月14日始公布施行，惟在該法
    實施之前，司法警察機關實施通訊監察，仍應依法務部86年
    3 月17日法檢決字第07235號函修正發布及87年11月5日法檢
    字第00365號函修正發布之「檢察機關實施通訊監察應行注
    意要點」第8點、第9點之規定，聲請核發通訊監察書。經查
    本件係對被告及丁○○涉嫌貪污治罪條例第4條第1項第5款
    之犯行實施通訊監察，有法務部調查局台北市調查處（以下
    簡稱台北市調處）通訊監察聲請書稿及台灣台北地方法院檢
    察署通訊監察書影本在卷可按（附本院更審卷），雖本件監
    聽紀錄係監聽被告、丁○○所涉他案犯行所得，惟監聽既符
    合法定程序，監聽之內容復係通話雙方自由意思之陳述，仍
    認本案之監聽紀錄係基於正當法律程序取得，具有證據能力
    。
２、被告辯護人復爭執被告88年4月29日在法務部調查局之筆錄
    ，非採一問一答方式記載，而係概括詢問，再整理記載，筆
    錄有瑕疵云云。惟被告並不爭執記載內容之真實性，且依台
    北市調處之筆錄記載，於製作該份調查筆錄時，被告委任之
    廖桂欣律師在場，有調查筆錄可稽（台北市調處卷─以下簡
    稱調卷第29頁背面），該次筆錄經原審勘驗亦載製作筆錄時
    廖桂欣律師在場，自16時56分，市調處製作筆錄人員每完成
    一張筆錄，即讓被告先閱覽，俟全部問完再讓被告簽名，之
    間被告對協會部分之筆錄有意見，製作筆錄之人員有朗謮並
    改成被告所稱之協會，被告並再閱覽更正筆錄，於17時7分
    許被告向製作筆錄人員稱「當時明白告知丁○○我們不買票
    」，製作人員將筆錄取回修改，加入被告之陳述，有原審勘
    驗筆錄可稽（原審卷 (三)第31頁、第33頁），核諸被告該
    日之調查筆錄亦有被告要求更正、補充之記載內容（調卷第
    30 頁背面倒數第4行、第31頁倒數第2行），與原審勘驗製
    作調查筆錄之過程相符，是被告於應訊88年4月29日之調查
    局筆錄時，既有律師在場，筆錄內容亦經被告閱覽並補充或
    更正，顯係出於被告任意性之陳述，內容並具真實性，縱非
    一問一答方式，而係詢問後整理作答，仍認具證據能力。
３、按修正後刑事訴訟法施行法第7條之3規定：「中華民國92年
    1月14日修正通過之刑事訴訟法施行前，已繫屬於各級法院
    之案件，其以後之訴訟程序，應依修正刑事訴訟法終結之。
    但修正刑事訴訟法施行前已依法定程序進行之訴訟程序，其
    效力不受影響。」經查，92年2月6日修正公布之刑事訴訟法
    ，業於同年9月1日施行，而本案係於91年4月9日修正刑事訴
    訟法施行前繫屬於第一審法院，此有第一審法院收文章蓋於
    台灣台北地方法院檢察署91年4月9日甲○茂黃字第2581號送
    審函可稽（原審卷 (一)第1頁），並於92年8月27日判決，
    依前開法條規定，對於提起上訴之案件，於修正刑事訴訟法
    施行前第一審就可得為證據之證據，已依法定程序調查者，
    其效力不受影響，仍得為證據。本案證人丁○○、乙○○、
    李水吉、盧添貴、謝進德、林月香、尤天來、古瑞德、黃文
    義、王俊富、胡英勇、石朝興、劉吳新喜、邱銘馨、胡嘉會
    、王秀才於調查局訊問、檢察官偵查及第一審之供述，業經
    原審依法定程序提示筆錄並告以要旨，令被告辯論而為合法
    調查，揆諸前揭說明，上開供述證據，自有證據能力，合先
    敘明（參照最高法院93年度台上字第5894號判決）。
貳、實體部分：
一、訊據被告矢口否認行賄犯行，辯稱：並未賄選買票，原住民
    習俗文化聚會多會殺豬，不好意思空手參加，均會贊助，以
    符民俗，但贊助並無對價關係，至於丁○○、乙○○所作所
    為均非其指示，許多活動其均未參與，均係檢察官起訴後其
    才知悉云云。
二、經查：
１、被告供承其參加第4屆立法委員選舉，北區競選辦事處設於
    「中華台灣原住民文化藝術學會」在台北市○○○路7號6樓
    之2之辦公處，北區競選辦事處係丁○○負責，乙○○協助
    處理相關競選事務。丁○○、乙○○負責北部地區都會區山
    地原住民輔選事宜，透過同鄉會聯誼、請吃飯或舉辦殺豬活
    動，並租車動員返鄉投票等方法替其造勢拉票，丁○○、乙
    ○○在為其辦活動或捐贈造勢前，均會與其聯繫，要其到場
    致意等語（調卷第30頁）。
２、關於樹林市○○街213之7號2樓之卡拉ＯＫ餐廳部分：
    (1)丁○○證稱：先透過關係找出散居在北部都會區的山地
    原住民，製作選民名冊，為了拉票均以金錢贊助各族原住民
    活動，最常係殺豬，每頭豬贊助1萬5千元，此外支付3萬元
    贊助辦殺豬活動，在活動現場給付，並支付李水吉2萬元現
    金宴請選民，其在競選期間之輔選行為，均向被告反應，被
    告均知情，另為配合被告之行程，亦會安排被告出席造勢活
    動，在市調處之陳述屬實。給李水吉2萬元是他們辦同鄉會
    贊助他們，那時本不認識李水吉，其與乙○○透過朋友到工
    廠拜訪李水吉，那天樓上有卡拉OK，請他們喝酒，離開前付
    2萬元，離去前李水吉表示下週在林口國中有活動可派人參
    加等語（調卷第40頁、第41頁背面、第42頁、第52頁背面、
    89年度偵字第4240號卷─以下簡稱4240號卷第7頁背面、原
    審卷 (三)第22頁）。證人乙○○亦證稱：其與丁○○去找
    李水吉，李水吉表示誰願意協助協進會會員返鄉投票，就支
    持誰，其表示如協進會要聯誼，其等會到場贊助，後來李水
    吉表示於工廠辦聯誼，其便與丁○○帶2萬元到李水吉工廠
    交2萬元予李水吉（調卷第58頁背面、原審卷 (三)第73頁）
    ；(2)證人李水吉證稱：乙○○係被告秘書、丁○○係被告
    辦公室主任，87年12月立委選舉前約2週，他們詢問我們有
    無特別支持的對象，其表示誰贊助返鄉投票就支持誰，並當
    場交付協進會會員名冊1份給乙○○，乙○○要其代為邀集
    協進會幹部聯誼，其電告會長尤天來，尤天來再找總幹事謝
    進德，並定於87年11月22日週日中午，在其工廠2樓自設之
    卡拉OK聚餐聚餐，當天會長尤天來、迴龍、丹鳳區、泰山、
    蘆洲區會員20餘人出席，丁○○、乙○○該日依約前來，前
    立委華愛亦陪同到場，當天他們去介紹被告及他的政績、抱
    負，乙○○攜帶被告之宣傳帽散發並張貼被告之海報，並當
    場表示此次立委選舉支持被告，當天丁○○交2萬元充作餐
    費，其將錢給會計林月香，丁○○、乙○○、華愛於下午3
    、4時先行離去，乙○○離去時表示今天會員並未到齊，下
    週日協進會在林口國中烤肉，邀集全部會員，願出資3萬元
    殺2隻豬宴請大家等語（調卷第79頁背面、第80頁背面、第
    82頁、原審卷(二)第88頁、第89頁、第91頁）；證人即協進
    會會長尤天來證稱：李水吉拿2萬元給協進會說該次餐敘是
    被告贊助，被告之助選員亦到場致詞，希望支持被告當選，
    大家知道餐敘係被告出錢等語（調卷第84頁背面、原審卷 (
    二)第176頁、第177頁）；證人盧添貴證稱：在投票日前87
    年11月22日星期日，其與協進會成員在李水吉工廠二樓卡拉
    OK餐敘，李水吉在餐敘時表示係被告請的，當時被告的助選
    員丁○○、乙○○向其等表示，希望在這次立委選舉時支持
    被告等語（調卷第87頁背面）；(3)證人林月香證稱：有參
    加樹林卡拉OK 之聚會，那天有收到李水吉交付別人贊助之
    費用2萬元，付1萬多元，李水吉有說是何人贊助，但其忘了
    名字，該收卡拉OK有人要請客，所以會長要其等通知會員參
    加等語（原審卷 (一)第216頁、第217頁、第220頁、第226
    頁、第228頁、第230頁）；(4)證人謝進德證稱：87年11月
    中旬協進會會長尤天來要其聯絡幹部、會員至李水吉工廠自
    設之卡拉OK聚餐，在聚餐之現場有被告之競選海報，餐會中
    被告之助選員到場拉票等語（調卷第91頁背面）；(5)此外
    並有87年11月22日支付李水吉2萬元，註明「李水吉（排）
    」
    之帳冊影本（調卷第36頁）及證人李水吉提供予丁○○、乙
    ○○之協進會會員名冊影本（調卷第67頁至第73頁）在卷可
    稽。(6)綜上，證人丁○○證稱被告對其與乙○○之輔選行
    為知情，被告亦稱丁○○、乙○○於捐贈或造勢活動前均會
    與其聯絡，則證人丁○○、乙○○付款贊助協進會聚餐，並
    於餐敘時為被告宣傳拉票要求支持，其提供捐款予協進會之
    餐敘，顯係欲使協進會會員投票支持被告立委選舉。
３、關於87年11月29日，在台北縣林口國中校門前活動部分：
    (1)證人乙○○證稱：於樹林卡拉OK聚餐一週後，其帶3萬元
    到林口國中參加聚餐，當天交3萬元給李水吉，並向在場會
    員表示希望投票支持被告，並代表被告致詞等語（調卷第58
    頁背面、4240號卷第8頁背面、原審卷 (三)第73頁、第74頁
    ），經原審檢察官提出之勘驗乙○○台北市調處筆錄，證人
    乙○○確為上開之陳述，有上開筆錄在卷可按（原審卷（三
    ）第51頁、第73頁、第74頁）；(2)證人李水吉證稱：87年
    11 月29日謝進德向會計先預支3萬元購買豬及酒，在林口國
    中校門前宴飲，乙○○於中午到場，看到很多人在喝酒，跟
    大家宣布要贊助3萬元，大家都很高興，其將3萬元交予林月
    香歸墊，那天乙○○有提被告之政績，並說被告要選舉等語
    （調卷第79頁背面、第80頁背面、第82頁、4240號卷第8頁
    背面、（原審卷 (二)第92頁、第93頁、原審卷 (三)第178
    頁）；證人林月香證稱：那次選舉李水吉有幫協進會收別人
    贊助的錢，並將收到別人贊助的錢轉交給伊，一次是卡拉OK
    的2萬元，一次是林口國中的3萬元，林口國中活動是會長交
    代通知會員，費用不是協進會支出等語（原審卷 (一)第220
    頁、第225頁、第226頁、第233頁），核與證人李水吉所稱
    乙○○在林口國中贊助3萬元相合；(3)證人即協進會會長尤
    天來證稱：在林口國中聚餐是其總幹事謝進德召集，被告的
    助選員有到場，那次李水吉有拿3萬元，在林口國中時，乙
    ○○有說希望鄉親支持被告當選，大家都知道餐敘係被告贊
    助，都有提過等語（調卷第84頁背面、第85頁、原審卷 (二
    )第177頁、第180頁、第181頁、第183頁）；(4)證人盧添貴
    證稱：87年11月29日協進會在林口國中校門前餐敘，李水吉
    在餐敘中表示係被告出錢，要其等原住民同鄉投他1票等語
    （調卷第87頁背面）；(5)此外並有扣案87年11月22日支付3
    萬元予李水吉之帳冊影本（調卷第37頁），其上載明「（排
    灣）李水吉$30000」可稽。(6)綜上，證人丁○○證稱被告
    對其與乙○○之輔選行為知情，證人丁○○、乙○○付款贊
    助協進會林口國中聚餐，並於餐敘時表示被告捐助，要求投
    票支持，其提供捐款予協進會會員餐敘，顯係欲使協進會會
    員投票支持被告立委選舉。
４、布農族聯誼會平鎮市慶功宴部分：
    (1)證人古瑞德證稱：其係聯誼會總幹事，亦係被告競選原
    住民立委「桃園一區」負責人，負責聯絡住桃園縣的布農族
    民投票支持被告，87年11 月中旬，被告競選辦公室主任在
    聯誼會主席王俊富家，希望其聯絡布農族一起支持被告，被
    告可以提供款項贊助辦活動，當天即交付1萬元，後來其等
    辦桌慶祝原住民舞蹈比賽冠軍，舉行慶功宴，在平鎮市席開
    18桌，1桌2千5百元，席間被告與其辦公室主任有到場致詞
    希望大家支持，事後約2天該主任又拿4萬元給伊，在原住民
    文化藝術協會查扣之選舉支出憑證，其中記載87年11月13日
    「捐助龍潭古瑞德」5萬元，係被告贊助慶功宴活動的錢，
    在調查局沒有被強暴、脅迫，均係其自由陳述等語（調卷第
    93頁背面、第94頁、原審卷 (二)第114頁、第120頁、原審
    卷 (三)第151頁、第152頁），且證人古瑞德之調查局筆錄
    經核於檢察官於原審提出之勘驗結果相合（原審卷 ( 三)第
    144頁、第151頁）。(2)證人丁○○證稱：古瑞德之兄在桃
    園組布農族同鄉會，有相當票源，被告指示其與古瑞德聯絡
    ，由古瑞德召集同鄉會成員辦活動，由其以被告之名義付現
    等語（調卷第41頁背面、第42頁）；(3)證人即聯誼會主席
    王俊富證稱：聯誼會辦活動均是古瑞德負責，辦桌時被告有
    來等語（原審卷 (二)第52頁）；證人石朝興證稱：我收到
    通知去參加聯誼會平鎮之活動，在活動中古瑞德有說被告要
    出來競選，要支持他等語（原審卷 (二)第69頁）；(4)此外
    復有扣案87年11月13日支付5萬元予古瑞德之帳冊影本（調
    卷第97頁），其上載明「捐助龍潭古瑞德50000」可稽。(5)
    綜上，被告捐助聯誼會活動，並透過活動要求與會人員投票
    支持。
５、提供車輛、餐飲返鄉投票部分：
    （一）協進會部分：(1)本案經通訊監聽錄得：丁○○、乙
    ○○於87年12月2日電話通話記錄稱：「（吳）：高士（按
    協進會）他們自己回去嗎，一部車是吧！（司）：是。（吳
    ）：好，給他們一部車。（司）：你要算人家吃飯什麼的，
    你要給人家算好，（吳）：你告訴他們要來這裡拿，還是，
    （司）：對啊，請他們來啊，（吳）：明天先看他弄多少再
    說吧」；「（司）：主任啊，（吳）：對，（司）：趕快回
    去休息啦，（吳）：剛剛古瑞德又打給總部，（司）：喔，
    我真的很討厭他，（吳）：他跟總部要15萬，總共要15 萬
    ．．．（吳）：我說他已經這樣3部車，1部車3萬元，9 萬
    塊，再加上那個已經11萬多了，還要15萬」等語（88年度他
    字第126號卷─以下簡稱他字卷，第44頁）；(2)丁○○證稱
    ：當初跑選區時，有選民表示希望提供交通工具返鄉投票，
    其向競選總部反應，被告表示可以支持者提供交通工具及餐
    點。投票前李水吉、古瑞德表示很多設籍在屏東、花蓮、台
    東的山地原住民，要返鄉投票，無交通工具，希望贊助經費
    費，為使被告當選，於徵得被告同意後，乃提供李水吉4萬
    元、古瑞德6萬元，其均有向被告反應等語（調卷第40頁背
    面、第41頁、第51背面、原審卷 (一)第177頁）；(3)證人
    李水吉證稱：在林口國中聚餐當天，乙○○有問投票日有意
    返鄉投票者名單，當天經總幹事初步統計，約有30餘人會返
    鄉，後來經尤天來與謝進德向會員了解，大家多無意返鄉投
    票，尤天來為應付，自行手一寫1份16人名單，由其代為傳
    真至丁○○辦公室，係丁○○確認返鄉名單，87年12月3日
    丁○○打電話要其到青島東路辦公室，其與尤天來於同晚至
    丁○○辦公室，丁○○問其等如何返鄉投票，其表示已租好
    2 部廂型車、1部轎車，丁○○即交4萬元，翌日會長尤天來
    通知會員再至其卡拉OK聚餐，不打算返鄉者多未到場，後來
    只有盧添貴之車要回去，另外2部車已經喝醉就不回去，當
    天尤天來到場發給負責駕駛自有廂型車之盧添貴1萬元，含
    其本人父母林李金德、林香妹、盧添貴妻周梅枝、尤天來共
    約5、6人返鄉，1萬元含車錢6千元及便當錢，餘2萬多元，
    付當天聚餐花費，多餘的錢交會計入帳，調查局之筆錄看完
    才簽名等語（調卷第81頁、第81頁背面、4240號卷第9頁、
    第9頁背面、原審卷 (二)第97頁至第99頁、第101頁、第102
    頁、第103頁、第104頁）；(4)證人尤天來證稱：其是協進
    會會長，選舉前李水吉表示被告可以資助其等返鄉投票，經
    聯絡後只有盧添貴等人有意返鄉，且盧添貴有廂型車可以搭
    載，87年12月4日到李水吉工廠李水吉拿1萬元給伊當作車錢
    及飯錢，並要回去的人投被告，錢是被告贊助的，其將5、6
    千元給盧添貴，4千元沿途買檳榔、飲料並請大家吃飯，返
    鄉車上有盧添貴、周梅枝、吳新喜、李恆惠、李水吉父母親
    及其本人，另還有盧添貴3個小孩，其不好意思白白坐人家
    提供的車，有跟他們說協進會何人贊助，在外面工作比較累
    ，不可能自己花錢回去投票，調查局筆錄看過才簽名等語（
    調卷第83頁背面、第84頁、原審卷 (一)第178頁、第179頁
    、原審卷 (二)第174頁、第175頁、第176頁、第177頁、第
    179頁、第182頁、原審卷 (三)第133頁、第135頁、第137頁
    、第141頁、92年度選上訴字第71號卷─以下簡稱上訴卷，
    第124頁）；(5)證人盧添貴證稱：87年12月4日即投票前1天
    晚上，其開9人座廂型車載其太太周梅枝、3個孩子、李水吉
    父母、尤天來、吳新喜及李恆惠返鄉投票，出發前尤天來給
    6 千元，表示被告支助的車錢，返鄉途中，尤天來請大家吃
    一頓飯，之前其均不認識被告，係協進會2次聚餐（指樹林
    卡拉OK及林口國中聚餐）及被告支助返鄉，故其投被告1票
    等語（調卷第87頁至第88頁、4240號卷第12頁背面、原審卷
    (二)第15頁、第16頁、第19頁、第21頁）；證人劉吳新喜證
    稱：87年第4屆立委選舉其有投票權，因被告有車子讓其坐
    回去，其才回去投票，其坐盧添貴的車，出發前尤天來、李
    水吉要求投給被告，旅費不用錢，沿途尤天來有買檳榔、飲
    料及餐點，其有投被告等語（調卷第89頁背面、第90頁），
    雖劉吳新喜嗣於原審審理時翻異其詞，稱其有搭車回去投票
    ，有飲料、檳榔，但無人表示要投票給誰云云，然因劉吳新
    喜當時為被告之一，為避免受賄投票罪嫌，避重就輕勢所難
    免，難期其於為被告身份時，據實陳述，自以其於調查局時
    之陳述較為可採。(6)綜上，丁○○、乙○○有電話紀錄要
    提供1部車予協進會返鄉投票，丁○○、李水吉復證述丁○
    ○交付4萬元予李水吉，其中2萬餘元用於聚餐，1萬元返鄉
    供作車錢及餐飲，亦據證人尤天來、李水吉證述在卷，專車
    返鄉復有盧添貴、劉吳新喜、尤天來證述明確，被告此部分
    之犯行洵堪認定。
    （二）聯誼會部分：
    (1)證人古瑞德證稱：許多布農族鄉親要返鄉投票欠車資，
    其向丁○○反應，丁○○表示可贊助返鄉投票，87年12月2
    或3日其向新北公司訂車，原先要訂3部車，單價每輛至台東
    往返是2萬1千元，其先付1千元訂金，後返鄉人數減少，改
    訂2輛，其向丁○○要錢，丁○○交2萬1千元給其妻田秀英
    ，至12月4日原訂返鄉之人數又減為1部車，約38人，只記得
    有胡英勇、邱銘馨、石朝興、胡嘉會、王俊富、王秀才、邱
    利萬等，在前往台東途中有在花蓮吃早餐，返鄉的均知被告
    資助車輛及用餐，均有支持被告，扣案之聯誼會名冊，係其
    聯絡要返鄉投票的名單，有聯絡上之人其上有打勾，其依約
    投票給被告，調查局筆錄均係其自由陳述等語（調卷第94頁
    背面、第95頁、第95頁背面，原審卷 (三)第148頁、第149
    頁、第151頁、第152頁、第153頁），並有古瑞德提交丁○
    ○之聯誼會人員名單，其上並有打勾之記號，有名單在卷可
    稽（調卷第99頁至第101頁），亦核與古瑞德所述相合；(2)
    證人邱銘馨證稱：其是台東布農族原住民，有選山地原住民
    立委之投票權，87年12月初，古瑞德有聯繫其返鄉投票支持
    被告，古瑞德表示返鄉投票的車子和用餐被告免費提供，要
    支持被告，其只接受被告資助返鄉投票的免費專車及吃早、
    晚餐，其餘沒有，其記得胡英勇、王俊富、古瑞德有同車，
    有些不清楚名字，調查局之筆錄無人用強暴脅迫或其他不正
    的方法，是基於自己之意思陳述，係看過筆錄才簽名蓋章等
    語（調卷第108頁背面、第109頁、原審卷 (二)第81頁、第
    82頁）；(3)證人王俊富證稱：其是台東布農族原住民，有
    選山地原住民立委之投票權，87年12月初，古瑞德通知可以
    搭被告資助的車子返鄉投票，要其等支持被告，被告如不提
    供車子其不會回去投票，在車上古瑞德有說錢是被告付的，
    有投票給被告，去程中古瑞德有買檳榔、飲料招待，記得胡
    英勇、石朝興等30多人同車，有些不清楚名字，調查局之筆
    錄無人用強暴脅迫或其他不正的方法，是照自己之意思陳述
    ，所述實在等語（調卷第108頁背面、第109頁、原審卷(二)
    第81頁、第82頁、原審卷 (二)第52頁至第57頁）；(4) 證
    人胡英勇證稱：其是布農族原住民，有選山地原住民立委之
    投票權，87年年底，布農族有一系列活動，召集人古瑞德告
    知被告贊助免費返鄉投票車輛，中午有得吃，如要投票給被
    告可以搭車，並要其投票被告，如不提供車子其不會回去投
    票，車上有酒，在礁溪吃早飯，有投票給被告，記得古瑞德
    、石朝興等30多人同車，古瑞德在車上要大家投票支持被告
    ，調查局筆錄記載是其所述，與實際經過情形一樣等語（調
    卷第112頁背面、第1113頁、原審卷 (二)第43頁至第49頁）
    ；(5)證人胡嘉會證稱：其是布農族原住民，有選山地原住
    民立委之投票權，87年年底選舉前，古瑞德在布農族聯誼會
    上要大家返鄉投票支持亦係布農族的被告當選立委，後來古
    瑞德通知出發時間、地點，車上並表示被告贊助車輛、餐食
    返鄉投票，但其本即要投票支持被告，調查局之筆錄係自由
    陳述，無人用強暴脅迫或其他不正的方法，筆錄記載與其所
    述及實際情形相同，並看過筆錄才簽名蓋章等語（調卷第10
    6頁背面、第107頁、原審卷 (二)第65頁、第66頁）；(6)證
    人石朝興證稱：其是花蓮縣布農族原住民，有選山地原住民
    立委之投票權，87年年底選舉前，有參加聯誼會平鎮市的活
    動，活動中古瑞德說被告競選要支持他，古瑞德表示被告提
    供專車接送及備餐，要其等返鄉投票支持被告，其有坐車回
    去，但家人要其支持別人，故投廢票，調查局之筆錄係其自
    由陳述，無人用強暴脅迫或其他不正的方法，筆錄記載與其
    所述相同，並看過筆錄才簽名蓋章等語（調卷第104頁背面
    、第105頁、原審卷 (二)第69頁、第70頁）；(7)證人王秀
    才證稱：其有選山地原住民立委之投票權，投票前古瑞德聯
    絡其返鄉投票支持被告，被告有資助遊覽車，12月5日早上
    ，古瑞德請其等吃早餐，因古瑞德表示係被告贊助，要其等
    投票支持被告，其依約投給被告，在調查局所言實在，都是
    照自己的意思，沒有被強暴脅迫，筆錄所寫與其所述相同，
    是其簽名等語（調卷第102頁背面、第103頁、原審卷 (二)
    第第75頁至第78頁）。(8)綜上，被告確有出資提供專車、
    餐飲予聯誼會會員返鄉投票，並使會員投票支其當選。
６、預備對有投票權人交付賄賂，而約其投票支持被告部分：
    (1)證人黃文義證稱：被告是其配偶的表哥，其向被告助理
    松元輝表示可以幫忙聯絡族人，透過松元輝認識被告在青島
    東立委助理辦公室的丁○○、鍾蘭香，87年11月中旬，其向
    鍾蘭香表示要活動費，數日後至青島東路助理辦公室向丁○
    ○拿了3萬元，3萬元是走路工，投票前幾天，丁○○與其通
    話表示外面行情一票5百元，打算1人給5百元，要其至青島
    東路拿4萬元，幫忙發錢，其於87年12月4日至青島東路7號6
    樓辦公室時，丁○○不在，向乙○○拿了2萬元現金，其問
    她為何少2萬元？乙○○回說丁○○只交待給2萬元，其遂未
    再多問，而該筆2萬元其用在幫被告固票，之前其已傳真80
    餘位掌握的票源名單傳真給丁○○，傳真上簽名係其所簽，
    以每票5百元計算，乘以80人，所以是4萬元。因此丁○○答
    應給其4萬元作為買票用。後來在電話裡面向丁○○表示，
    能確實掌握到投給被告約4、50張鐵票，所以最後丁○○給2
    萬元作為買票用，因為給錢以後更能鞏固票源不至流失，其
    向被告競辦處共拿5萬元係花在拉票，後來從乙○○拿的2萬
    元，本來是要拿去買票的，但是其認為買不到幾票沒有實質
    幫助，故用在買檳榔、請吃飯喝酒上，而且在投票前其還打
    電話給那些其請過客的原住民，請他們投被告，扣案選舉人
    名冊，這就是我前述向被告經辦處表示我所掌握的票源名單
    ，有與吳堂為監聽錄音之談話等語（調卷第63頁至第65頁背
    面、原審卷 (二)第3頁、第4頁、第7頁）；(2)被告丁○○
    、黃文義於87年12月3日電話通話記錄：「（吳）：你這邊
    的部分我給你4萬，（黃）：這部分是嗎，（吳）：是，給
    你四萬，你的部分，（黃）：有些那個地方也要經過你們篩
    選，（吳）：不是啦，現在就是你決定到底你這邊部分，我
    們一人給5百嘛，你看怎樣那個，好不好，（黃）：好，我
    知道，（吳）：你看金額怎麼樣，明天來找我，明天早上來
    找我，（黃）：明天早上是嗎，（吳）：你這樣來得及嗎，
    （黃）：來得及我來得及，（吳）：好那你明天早上來找我
    ，（黃）：都已經聯絡好了，（吳）：你先跟他們講，明天
    早上來找我，你明天早上來找我，（黃）：大概幾點比較方
    便，（吳）：九點，（黃）：早上九點，好」等語，有該錄
    音譯文（他卷第49頁），及證人黃文義在其上簽名傳真給丁
    ○○之選舉人名冊影本（調卷第68頁至第73頁）在卷可稽，
    經核與證人黃文義前開所述相符，另證人乙○○亦證稱：吳
    堂交待給黃文義2萬元等語（調卷第59頁）。(3)丁○○於調
    查局亦稱：於電話中與黃文義談論以5百元買賣，之前黃文
    義亦把掌握票源名單傳真給伊，黃文義明白表示掌握4、50
    張鐵票，據其瞭解當時外面買票行情是1票5百元，因此才電
    話中向黃文義確認1票5百元幫被告買票等語（調卷第42頁背
    面），雖丁○○嗣又稱：黃文義到青島東路辦公處找其拿錢
    時，因競選經費已經沒有，沒錢支付買票錢，因之前黃文義
    支付一些餐費金額1萬多元，其拿2萬元給他云云，惟丁○○
    既稱已無經費無法買票，何以願溢付黃文義代墊款，所辯顯
    違情理，其此部分所述係卸責之詞，不足採信。是被告部分
    之犯行，亦堪認定。
７、被告辯稱：丁○○、乙○○、黃文義所為上開情事其均不知
    情，其有告知丁○○無錢買票，不要買票云云，丁○○、乙
    ○○亦附和稱：被告有叫其不要買票云云。惟查本件競選立
    法委員者係被告，被告係最直接之利害關係人，丁○○負責
    被告之北區競選辦事處之選舉事宜，所有競選活動均係被告
    之立法委員選舉，若非被告亦同意丁○○、乙○○等人之所
    作所為，丁○○、乙○○等何必至各團體捐款並要求各團體
    成員投票支持被告？而所有捐款贊助，均有費用之支出，被
    告若無同意，丁○○、乙○○豈願不告知被告，自行負擔費
    用為被告捐款之理。再依在被告北區競選辦事處扣得之帳冊
    ，丁○○對於捐助付款由何人拿取均詳加記載，業如前述，
    若非丁○○要向被告陳報相關選舉經費支出，而係丁○○自
    行願意付出，即無加以記帳之必要。況丁○○亦曾稱被告知
    情（調卷第52頁背面、4240號卷第7頁背面），被告亦供述
    丁○○、乙○○在為其辦活動或捐贈造勢前，均會與其聯繫
    ，業如前述，是被告事後辯稱丁○○、乙○○所為，其不知
    情，丁○○、乙○○改稱被告不知情，洵不合情理，不足採
    信。
８、綜上，事證明確，被告犯行堪以認定。
二、核被告所為，係犯公職人員選舉罷免法第90條之1第2項、第
    1項之罪以及第91條第1項第1款之罪。被告與丁○○、乙○
    ○間就公職人員選舉罷免法第91條第1項第1款之罪，以及被
    告與丁○○、乙○○、黃文義就公職人員選舉罷免法第90
    條之1第2項、第1項之罪間，有犯意聯絡及行為分擔，為共
    同正犯。又公職人員選舉罷免法第90條之1第1項之罪以及第
    91條第1項第1款之罪，二罪之行為態樣均屬相同，而僅係犯
    罪之對象，一為對於有投票權之人為之，一為對於選舉區內
    之團體及構成員為之而有不同，是其基本之犯罪構成要件應
    屬相同，因此，被告先後多次違反公職人員選舉罷免法第90
    條之1第2項、第2項之行為、第91條第1項第1款之行為，時
    間緊接，方法同一，犯罪基本犯罪構成要件均相同，顯係基
    於概括犯意反覆為之，為連續犯以一罪論，並論以情節較重
    之違反公職人員選舉罷免法第91條第1項第1款之罪，並加重
    其刑。至公訴意旨認被告所為，均係犯同法第90條之1第1項
    之罪，尚有未洽。
三、原審以被告罪證明確論罪科刑，固非無見，惟 (1)被告贊助
    協進會於李水吉位在台北縣樹林市○○街213之7號2樓之卡
    拉ＯＫ餐廳飲宴，係在87年11月22日，原審判決誤為同年月
    23日，事實認定有誤；(2))公職人員選舉罷免法第91條1項
    第1款之罪，其法定刑應併科50萬元以上5百萬元以下罰金，
    原審決未併為罰金之諭知，用法有誤；(3)公職人員選舉罷
    免法第91條第3項固規定預備或用以行求期約或交付之賄賂
    ，不問屬於犯人與否，沒收之。但如其賄賂已交付與該選舉
    區內之團體或機構之構成員收受，因收受者係犯刑法第143
    條第1項之投票受賄罪，其所收受之賄賂應依同法條第2項之
    規定沒收之，如全部或一部不能沒收時，追徵其價額。故犯
    上開賄選罪者，其已交付之賄賂，自應依刑法第143條第2項
    之規定，於其對向共犯所犯投票受賄罪為沒收或追徵其價額
    之宣告，不得再依上開公職人員選舉罷免法規定沒收。本件
    依原判決所載，如附表編號一、二所示賄款，業經交付前開
    團體之構成員李水吉、尤天來、古瑞德等人，其等並經判處
    投票受賄罪，及宣告沒收所收受之賄賂。附表編號一、二所
    示賄款，已附隨於李水吉、尤天來、古瑞德等人所犯投票受
    賄罪為沒收之宣告。乃原判決依公職人員選舉罷免法第91條
    第3項之規定，就附表編號一、二部分賄款，於被告所犯賄
    選罪亦宣告沒收，尚有未合。被告上訴否認犯罪，及檢察上
    訴指摘量刑過輕，雖均無理由，惟原判決既有前開不當，自
    應由本院撤銷改判。爰審酌被告犯罪動機、目的、敗壞選風
    、影響選舉之效能、行賄金額非鉅及犯罪後之態度等一切情
    狀，量處有期徒刑1年，併科罰金50萬元，罰金如易服勞役
    以罰金總額與6個月之日數比例折算，並褫奪公權2年。如附
    表編號三所示之賄賂，依公職人員選舉罷免法第91條第3項
    之規定沒收。
四、據上論斷，應依刑事訴訟法第369條第1項前段、第364條、
    第299條第1項前段、公職人員選舉罷免法第90條之1第2項、
    第1項、第91條第1項第1款、第3項、第98條第3項、刑法第
    11條前段、第28條、第56條、第42條第3項、第37條第2項，
    判決如主文。
本案經檢察官方娜蓉到庭執行職務。
中　  華　　民　　國　　94　  年　　11　　月　　29　　日
               刑事第十六庭
                           審判長法　官　曾德水
                                 法　官　范清銘
                                 法　官　杜惠錦
以上正本證明與原本無異。
如不服本判決，應於收受送達後十日內向本院提出上訴書狀，其
未敘述上訴之理由者並得於提起上訴後十日內向本院補提理由書
（均須按他造當事人之人數附繕本）。
                                 書記官  楊秋鈴
中　　華　　民　　國　　94　　年　　11　　月　　29　　日
附表：
┌──┬──────────────┬─────────────────┐
│編號│    交  付  對  象          │    交  付  金  額 （新台幣）     │
├──┼──────────────┼─────────────────┤
│一  │屏東縣牡丹鄉高士村旅北協進會│二萬元、三萬元、四萬元。          │
├──┼──────────────┼─────────────────┤
│二  │桃園縣都市原住民布農族聯誼會│一萬元、四萬元、二萬一千元。      │
├──┼──────────────┼─────────────────┤
│三  │黃文義                      │二萬元。                          │
└──┴──────────────┴─────────────────┘
附錄：本案論罪科刑法條全文
公職人員選舉罷免法第90條之1第2項、第1項
公職人員選舉罷免法第90條之1
對於有投票權之人，行求期約或交付賄賂或其他不正利益，而約
其不行使投票權或為一定之行使者，處五年以下有期徒刑，得併
科新台幣400000元以上四百萬元以下罰金。
預備犯前項之罪者，處一年以下有期徒刑。
公職人員選舉罷免法第91條第1項第1款
有左列行為之一者，處五年以下有期徒刑，併科新臺幣五十萬元
以上五百萬元以下罰金：
一  對於該選舉區內之團體或機構，假借捐助名義，行求期約或
交付財物或其他不正利益，使其團體或機構之構成員，不行使投
票權或為一定之行使者。
